臺灣桃園地方法院民事判決　　　　　　　 94年度再易字第9號
再審原告　　甲○○
訴訟代理人　陳俊隆律師
再審被告　　國寶人壽保險股份有限公司
法定代理人　郭功彰
上列當事人間請求給付保險金事件，再審原告對於中華民國94年
4 月26日本院94年度保險簡上字第3 號確定判決提起再審之訴，
本院判決如下：
    主  文
再審之訴及假執行之聲請均駁回。
再審訴訟費用由再審原告負擔。
    理  由
一、按再審之訴顯無再審理由者，得不經言詞辯論，以判決駁回
    之，民事訴訟法第502 條第2 項定有明文。
二、本件再審原告提起再審之訴意旨略以：所謂適用法規顯有錯
    誤，不僅限於裁判所適用之法規顯然不合於法律規定，或顯
    然違反現尚有效之解釋、判例之情形，即裁判消極不適用法
    規，顯然影響裁判之結果者，亦包括在內。本件原確定判決
    適用法規顯有錯誤之處，陳述如下：
  (一)再審原告於投保前，於民國90年5 月15日因全身不適、腹痛
    、頭痛、失眠至國軍醫院急診，經醫師診斷後認再審原告有
    「一、失眠，二、腹痛，三、疑安非他命引發精神分裂症」
    等疾病，顯見再審原告當時並非因精神分裂症至醫院求診，
    且當時診斷醫師為急診室之醫師，非精神科之醫師，僅是初
    步診斷再審原告疑患有上開病症，並非對再審原告所為之確
    定診斷，遂於當日建議再審原告宜至精神科進行門診複查，
    足見該醫院之醫師於當時並未明確診斷並告知再審原告患有
    精神分裂症，而對再審原告進行精神疾病之治療。
  (二)再審原告於92年9 月29日就醫時，國軍醫院出院病歷摘要（
    13）、（14）病史欄之正確記載為：「據家人表示個案即再
    審原告近兩年來一直表示身體怪怪的」，並非醫生的診斷意
    見，無法確認再審原告帶病投保，而原審竟以此推論：「再
    審原告就醫前2 年間即有同前述之精神疾病症狀，與再審原
    告於90年5 月15日急診時被診斷疑有精神疾病症狀之情節相
    符，顯見再審原告於92年9 月29日係就至少患有2 年以上，
    並於92年6 月2 日投保保險契約時尚存在症狀之精神疾病就
    醫」，顯已違反民事訴訟法第222 條之規定：「法院為判決
    時，應斟酌全辯論意旨及調查證據之結果，依自由心證判斷
    事實之真偽。…『法院依自由心證判斷事實之真偽，不得違
    背論理及經驗法則』」。
  (三)實則，精神疾病本就是一種見仁見智的病因，到底有無成病
    很難確定，連醫生都只能用「疑似」的字眼來描述，焉能期
    待再審原告有足夠的醫療與保險常識來判斷己身是否已罹有
    是項疾病而無法投保。再依國軍醫院之診斷證明書可知，再
    審原告於92年9 月29日就醫前根本無確認其有罹患精神疾病
    之字眼，而原審於理由中認定上開事實，實屬牽強，亦有「
    認定事實不依證據的違背法令之處」。
  (四)再審原告與再審被告簽訂保險契約前，未曾至精神科複診，
    由醫師診斷為患有精神分裂症之疾病，並接受治療，故再審
    原告未患有精神分裂症之疾病，其並不符合保險法第127 條
    之要件，換言之，再審原告92年9 月29日因精神疾病就醫，
    係符合兩造所簽立之保險契約第2 條名詞定義第2 項之約定
    ，故再審被告應給付保險金予再審原告。
    原確定判決既有如上適用法規顯有錯誤之處，故再審原告依
    法提起本件再審之訴，並聲明：(一)原確定判決廢棄。(二)再審
    被告應給付再審原告新台幣（下同）172,250 元，及自92年
    12月16日起至清償日止，按年息10% 計算之利息。並陳明願
    供擔保，請求准予宣告假執行等語。
三、按再審之訴，應於30日之不變期間內提起。前項期間，自判
    決確定時起算，判決於送達前確定者，自送達時起算；其再
    審之理由發生或知悉在後者，均自知悉時起算，民事訴訟法
    第500 條第1 項、第2 項前段分別定有明文。本件原確定判
    決之訴訟標的價額未逾150 萬元，為不得上訴第三審之判決
    ，再審原告於94年5 月16日收受原確定判決，有送達證書附
    於本院94年度保險簡上字第3 號卷第80頁可稽，則其於94年
    6 月3 日提起本件再審之訴，未逾30日之法定不變期間，合
    先敘明。
四、關於再審原告主張原確定判決認定伊於92年9 月29日係就至
    少患有2 年以上，並於92年6 月2 日投保系爭保險契約時尚
    存在症狀之精神疾病就醫乙節，有違反民事訴訟法第222 條
    第3 項：「法院依自由心證判斷事實之真偽，不得違背論理
    及經驗法則。」規定之適用法規顯有錯誤及認定事實不依證
    據之違背法令部分：
  (一)按民事訴訟法第496 條第1 項第1 款所謂適用法規顯有錯誤
    ，乃指原確定判決所適用之法規，顯然不合於法律規定，或
    與司法院現尚有效及大法官會議之解釋，或最高法院現尚有
    效之判例，顯然違反者而言。且取捨證據、認定事實，原屬
    事實審法院之職權，事實審法院斟酌訴訟當事人全辯論意旨
    及調查證據之結果，以判斷事實之真偽，要無適用法規顯有
    錯誤之可言。
  (二)經查，本件原確定判決斟酌全辯論意旨及調查證據之結果，
    認再審原告於92年6 月2 日投保系爭保險契約時即罹有精神
    疾病症狀2 年以上，而為再審原告敗訴之判決，依上揭說明
    ，係本於事實審法院之職權調查證據，斟酌全辯論意旨，判
    斷事實之真偽，已難認顯有適用法規錯誤之可言。
  (三)次查，原確定判決係以：「被上訴人（即再審原告）於92年
    9 月29日因精神疾病至國軍桃園總醫院住院治療時，主訴：
    『近幾日來情緒起伏大，夜眠差，自言自語，且有被害妄想
    ，關係妄想，破壞物品，攻擊家人，幻聽。』等語，並於病
    史記載：『據家人表示個案即被上訴人近2 年來一直表示身
    體怪怪的，覺得有人會對他不利，社交退縮，情緒不穩，並
    有攻擊家人行為，但未就醫，於92年9 月23日第一次就診，
    近幾日來症狀加劇，情緒起伏大，夜眠差，自言自語，且有
    被害妄想，關係妄想，破壞物品，攻擊家人，幻聽，故由家
    人送至本院即國軍桃園總醫院，經評估後收入院治療。』等
    語，有國軍桃園總醫院出院病歷摘要（13）、（14）病史欄
    一紙在卷可稽。另被上訴人於90年5 月15日因全身不適、腹
    痛、頭痛、失眠至國軍桃園總醫院急診時，經醫師診斷後認
    被上訴人『一、失眠。二、腹痛。三、疑安非他命引發精神
    分裂症』，並建議被上訴人至精神科進行門診複查一情，亦
    有兩造各別提出之國軍桃園總醫院所出具之病歷摘要、診斷
    證明書各一紙可證，雖被上訴人事後未遵醫生囑咐門診複查
    確認是否罹有上述急診初步診斷之精神疾病，亦在其於本次
    92 年9月29日因精神疾病就醫之二年間未因精神疾病就醫，
    然依前述92年9 月29日就醫時國軍桃園總醫院出院病歷摘要
    （13）、（14）病史欄所載被上訴人就醫前二年間即有同前
    述之精神疾病症狀，與被上訴人於90年5 月15日急診時被診
    斷疑有精神疾病症狀之情節相符」等情，而認定再審原告於
    92年9 月29日係就至少患有2 年以上，並於92年6 月2 日投
    保系爭保險契約時尚存在症狀之精神疾病就醫。則原確定判
    決以上述病歷摘要等之記載，判斷再審原告於92年9 月29日
    就診時，其顯現於外之精神疾病症狀諸如：社交退縮，情緒
    不穩，並有攻擊家人行為等，除經再審原告於醫生問診時有
    所陳稱外，且已為其家人所察覺，上開症狀並已持續2 年，
    再對照再審原告於於90年5 月15日急診時即被診斷出「疑安
    非他命引發精神分裂症」乙節，與上開病史所記載「2 年」
    期間相吻合。故原確定判決認定系爭保險契約訂立時，被保
    險人即再審原告已在精神疾病中，故保險人即再審被告依保
    險法第127 條之規定，對再審原告之精神疾病不負給付保險
    金額之責任，而為再審原告敗訴之判決，尚難認有何違背論
    理及經驗法則之處，亦無何認定事實不依證據之違背法令可
    言。
五、從而，本件原確定判決並無再審原告所主張之再審理由，再
    審原告執上開理由提起本件再審之訴，顯無理由，爰不經言
    詞辯論，逕以判決駁回。又再審原告之訴既經駁回，其假執
    行之聲請即失所附麗，應併予駁回。
六、本件事證已臻明確，再審原告其餘之主張、陳述及所提之證
    據資料，核與判決結果無何影響，爰不一一論述，附此敘明
    。
七、據上論結，本件再審之訴為無理由，依民事訴訟法第502 條
    第2 項、第78條規定，判決如主文。
中　　華　　民　　國　　94　　年　　9 　　月　　30　　日
                  民事第二庭審判長法　官　劉克聖
                                  法　官　林雯娟
                                  法　官　范明達
上列正本證明與原本無異
如對本判決上訴，須於判決送達後20日內向本院提出上訴狀，同
時表明上訴理由；如已於本判決宣示後送達前提起上訴者，應於
判決送達後10日內補具上訴理由（均須按他造當事人之人數附繕
本）。
中　　華　　民　　國　　94　　年　　10　　月　　4 　　日
                                  書記官　李燕枝
